臺灣高等法院刑事判決　　　　　　　　96年度上易字第2201號
上　訴　人　臺灣臺北地方法院檢察署檢察官
被　　　告　甲○○
上列上訴人因恐嚇案件，不服臺灣臺北地方法院96年度訴緝字第
40號，中華民國96年8月10日第一審判決（起訴案號：臺灣臺北
地方法院檢察署85年度偵字第11811號、第11939號、第13488號
），提起上訴，本院判決如下：
    主  文
上訴駁回。
    理  由
一、公訴意旨略以：（一）被告甲○○（簡稱被告）委託林榮坤
    代為催討新臺幣（下同）1500萬元之押標金，被告告知「該
    押標金係其乾媽李寶猜投資於新店秀岡山莊（臺北縣新店市
    ○○路），因對方遲不處理，我只想要回押標金，其餘要給
    兄弟分紅」等語，致使秀岡山莊之九三營造被害人乙○○因
    心生畏懼四海幫，遂書寫拋棄書給予李寶猜，使其藉以綁標
    ；（二）被告因認為301、302標廢土工程有利可圖，遂教唆
    林榮坤於民國（下同）84年底，在臺北縣五股鄉○○路○段
    158 號，向被害人丙○○聲稱其可標得301、302標工程（臺
    北縣萬板專案新店溪至民生路段隧道工程），而恐嚇被害人
    丙○○，因301、3  02標廢土工程契約已由被害人丙○○取
    得，故被害人丙○○予以敷衍，而未能得逞；（三）被告於
    85年1月間某日，得知坐落臺北市內湖區○○○路○段120巷3
    弄6號3樓房屋正由法院執行拍賣程序，又該屋主楊素靜因積
    欠他人財物，並未居住在該屋，為恐他人追討債務，屋主已
    逃匿無蹤，該屋已無人管理，竟意圖為自己不法所有，教唆
    林榮坤竊佔該法拍屋，俟不特定人得標後，再向得標人強索
    搬遷費，惟在法院尚未標售前，因該屋附近鄰居報警而逃逸
    ，未能久佔法拍屋，致未能向該屋拍定人丁○○強索搬遷費
    。因認被告上開（一）所為，係與林榮坤共犯刑法第346條
    第1項恐嚇取財罪嫌，上開（二）（三）所為，係與林榮坤
    共犯刑法第346條第3項、第1項恐嚇取財未遂罪嫌（林榮坤
    前揭共犯部分，業經經原審法院以95年度第31號、58號及本
    院95年度上訴字第3409號判決，均認不能證明前揭犯罪，而
    與其所犯他罪間，不另為無罪諭知）。
二、按犯罪事實應依證據認定之，無證據不得認定犯罪事實；又
    不能證明被告犯罪者，即應諭知無罪之判決，刑事訴訟法第
    154條第2項、第301條第1項分別定有明文。又按認定不利於
    被告之事實，須依積極證據，苟積極證據不足為不利於被告
    事實之認定時，即應為有利於被告之認定，更不必有何有利
    之證據。又認定犯罪事實所憑之證據，雖不以直接證據為限
    ，間接證據亦包括在內，然而無論直接或間接證據，其為訴
    訟上之證明，須達於通常一般人均不致有所懷疑，而得確信
    其為真實之程度，始得據為有罪之認定，最高法院30年上字
    第816號、76年臺上字第4986號判例，可資參照。訊據被告
    堅決否認有公訴人上開所指犯行，辯稱：伊並未委託四海幫
    的人去處理押標金的事，該拋棄書是他們自行協議寫的，伊
    並未叫林榮坤去仲介301、302標工程，亦未叫林榮坤去竊佔
    法拍屋以便向拍定人強索搬遷費等語。
三、經查，公訴人認被告共同涉有上開（一）之犯行，係以：１
    、被告於警詢中之供述；２、共犯章志萍於警詢中之陳述、
    共犯林榮坤於法院之陳述；３、證人李寶猜於警詢中之陳述
    ；４、被害人乙○○於法院審理時之陳述；５、大山營造致
    李寶猜之保證書、乙○○84年12月27日致李寶猜之保證書、
    84年6月26日李寶猜與乙○○合作承攬工程契約書、九三營
    造乙○○授權李寶猜之授權書、乙○○致李寶猜利息補貼同
    意書、85年5月27日乙○○與李寶猜之協議書、85年5月27日
    九三營造乙○○權利讓與李寶猜之拋棄書、電話譯文等為據
    。認被告共同涉有上開（二）之犯行，係以：１、被告於警
    詢中之供述；２、共犯嚴定祥、林榮坤於法院中之陳述；３
    、被害人丙○○於警詢中之陳述；４、證人林弘鐘於警詢中
    之陳述等為據。認被告共同涉有上開（三）之犯行，則係以
    ：１、被告於警詢中之供述；２、共犯章志萍於警詢中之陳
    述、嚴定祥及林榮坤於法院審理時之陳述；３、被害人丁○
    ○於警詢及法院中之陳述；４、電話譯文等為主要論據（以
    上參原審卷九所附公訴人95年8月13日補充理由書，檢察官
    於原審論告時亦以之為起訴之犯罪事實）。
四、惟查，就前揭所指恐嚇被害人乙○○部分：（一）依被告於
    警詢中所述：伊是因為知道大山營造公司承包秀岡山莊工程
    後轉包給九三營造公司乙○○，但需要押標金1500萬元，就
    介紹伊乾媽（即李寶猜）拿出1500萬元給乙○○，但因至84
    年底工程停，乾媽要伊找陳某要回本金，伊是於85年元月初
    找四海幫綽號「阿坤」的人去問乙○○（係竹聯份子）催討
    回押標金1500萬元，伊只要回押標金，其餘要給兄弟們分紅
    等語（參被告85年6月3日警詢筆錄，附於85年度偵字第1348
    8號卷第41頁），及證人李寶猜於警詢中所述：大山營造公
    司承包前述工程後，轉包給九三營造乙○○，但需押標金，
    乙○○遂透過小邱（即被告）找伊投資1500萬元，但在84年
    底說工程停頓，伊遂委託小邱找乙○○想要回本金，他幫伊
    擺平此事了，乙○○已於85年5月27日出面簽約拋棄前項工
    程承包權並讓渡與伊等語（參85年6月3日警詢筆錄，附於85
    年度偵字第13488號卷第41頁），以及被害人乙○○就此於
    原審法院時所述：拋棄書是到律師那邊去寫，當時有伊、李
    寶猜、甲○○，伊等承攬工程都會有押標金，伊等押在秀岡
    山莊，押標金是李寶猜付的，後來他們付不出押標金，由伊
    等接手，但是後來他們又要做，後來李寶猜說都歸他們處理
    等語（參原審92年8月7日訊問筆錄，附於85年度訴字第2071
    號卷九第126頁），再佐以卷附共同被告林榮坤與被告間就
    此對話之電話譯文：B（即被告）：我秀岡山莊那筆押標金
    ，另有合約承諾獲利潤部分你幫我要；A（即林榮坤）要圍
    標嗎？B：不是，是私人工程，我教你怎麼要，你竹聯的熟
    嗎，是他們在處理這工程；A：我熟地堂，那可能就要讓他
    們分紅了；B：我要回我押標金1千多萬，另獲利潤部分，讓
    兄弟們分了等語（附於85年度偵字第13488號卷之電話監聽
    錄音譯文資料），堪認被告固有公訴意旨所指受李寶猜之託
    代為處理前揭工程押標金之事，而要有幫派背景之林榮坤前
    往，為之處理該事務。被告於於原審否認有委託林榮坤處理
    該事務等語，固無足取。惟依被告及證人李寶猜上開警詢之
    內容，均否認有委託以恐嚇方式索討之情。參以被告與林榮
    坤前揭電話譯文所示，被害人乙○○本身亦同有幫派背景。
    則被告將本件委由林榮坤催討，是否即係以恐嚇方式索取押
    標金，尚值懷疑；（二）觀諸被害人乙○○於原審證述：伊
    有寫過拋棄書給李寶猜，不是被恐嚇寫的，是伊自由意志下
    寫的；甲○○、李寶猜找了許多黑道兄弟來找伊，因為伊等
    借牌給甲○○、李寶猜，他們施工不良，要伊等去賠秀岡山
    莊的錢，但這不可能，是有很多人去過那邊找伊等談，伊不
    在公司的時候，聽說有人帶武器去伊公司，之後伊等也有與
    他們談過，甲○○沒有對伊恐嚇，甲○○只是介紹的人而已
    ，去的人都說是李寶猜、甲○○委託的等語（以上參原審86
    年度感更一字第27號卷所附87年1月9日訊問筆錄，原審85年
    度訴字第2071號卷九所附92年8月7日訊問筆錄），及於原審
    審理時所述：（甲○○有無透過人跟你要這筆錢？）伊不知
    道是否是甲○○，但有很多人來跟伊要這筆錢，（是以何方
    式跟你要？）類似討債公司的方式，（有無人帶武器去你公
    司過？）伊沒有碰到過，但有一次員工有報過警，員工感覺
    是這樣，但當時伊人並沒有在現場，（是何武器？）他們並
    沒有詳述，（你們之後是否有拋棄1500萬元的承包權？）這
    是在他們討債之前就拋棄，由他們自己經營，全權施工，後
    來他們自己經營不善，工期嚴重拖延，就被收回工程解約，
    （過程中，除了有人帶武器到你們外，有無其他恐嚇行為？
    ）這種情形伊等做營造的常常會碰到，伊等也不會害怕，雖
    然講話誇大，但伊等沒有苛扣他們款項，伊不怕他們，（有
    無人表明是幫派份子來討債？）電話有，但沒有真正面對面
    跟伊等講他們是幫派，他們是帶一堆人去，這要分三階段來
    說，第一個階段他們來借牌，由伊等幫他們承包到這個工程
    ，之後他們無法施工，第二階段就由伊等施工，施工到一半
    他們又說要做，所以就由伊等到律師那邊簽拋棄協議書給他
    ，表示要拋棄這個工程，第三階段他們又沒有辦法做，就被
    秀岡收回大部分的工程，他們就回來跟伊等要這1500萬元的
    押標金。（簽拋棄協議書時，有無被恐嚇的行為？）沒有，
    那些都是發生他們做壞工程的時候，後段工程被收回，他們
    要來要這筆錢時，應該是86年的事情，是簽拋棄書隔了一年
    以後的事情。（後來你們有無拿到1500萬元的押標金？）有
    ，小包他們在法院有提出施工證據，1千多萬有領到，被他
    們分配掉了。（你剛才說他們施工有問題，後來是他們跟你
    要回這1500萬元？）伊等當然不可能給，伊等就在法院解決
    ，伊等沒有給他們這1500萬元等語（參原審96年7月4日準備
    程序筆錄）。堪認本件簽立拋棄協議書，確如被告所稱是經
    過協議，並無公訴人所指「因心生畏懼幫派，遂書寫拋棄書
    給予李寶猜」之恐嚇取財行為。至於簽立拋棄協書之後，固
    有為了取回1500萬押標金之事而產生糾紛，然依被害人乙○
    ○前揭所述，其不僅均未在場見聞，所知亦係透過員工轉述
    ，而員工所稱僅因「感覺」而報警，但對於是以何種方式恐
    嚇，均未能明確供述，況依被害人乙○○前揭所述，均已陳
    明不會因此而心生畏懼，甚至並未因此交付該押標金，而是
    透過法院訴訟程序解決該紛爭。則此部分是否如公訴人所指
    ，以委託幫派份子恐嚇方式代為催討該押標金之事，尚無從
    確知；（三）依共同被告章志萍於警詢中之陳述，即已供明
    未受被告委託處理本件秀岡山莊事務等語（參85年6月5日警
    詢筆錄，附於85年度偵字第13488號卷第14頁）。又依共同
    被告林榮坤於原審中之陳述，即一再否認有處理本件秀岡山
    莊之事（參原審85年9月3日訊問筆錄，附於原審85年度感裁
    字第71號卷）。而前揭乙○○84年12月27日致李寶猜之保證
    書、84年6月26日李寶猜與乙○○合作承攬工程契約書、九
    三營造乙○○授權李寶猜之授權書、乙○○致李寶猜利息補
    貼同意書、85年5月27日乙○○與李寶猜之協議書、85年5月
    27日九三營造乙○○權利讓與李寶猜之拋棄書（以上均附於
    85年度偵字第13488號卷第89至94頁）、電話譯文等，均未
    提及任何有關恐嚇催討該押標金之事。故此部分事證均無法
    證明有公訴人此部分所指之恐嚇取財行為。
五、又查，就前揭所指恐嚇被害人丙○○部分：（一）依被告於
    警詢中之供述：（是否有引介302標廢土工程給阿坤之人？
    ）是於去年84年底，伊有將廢土工程交給「阿坤」及許永修
    處理，當時「阿坤」跟許永修有說這個工程如果處理成要分
    給伊利潤，伊沒有參與僅仲介等語（參85年6月3日警詢筆錄
    ，附於85年度偵字第13488號卷第42頁），堪認被告僅坦承
    有公訴人前揭所指仲介林榮坤該工程之事，惟對於公訴人所
    指以恐嚇方式向被害人丙○○仲介該工程一事，被告並未自
    白該犯罪；（二）依被害人丙○○於警詢中供述：該301、
    302標曾有人來仲介，但仲介時伊已拿到廢土工程的契約，
    大約是去年底，有一男如警方提示的照片林榮坤前來並帶同
    很多人來要介紹伊（仲介）301、302標的廢土工程，林榮坤
    前來本公司介紹301、302標廢土工程後，曾主動與伊聯繫，
    但該案伊已另接手都是敷衍他，林某前來沒有稱幫派，僅仲
    介廢土之事，（如前述來仲介之人有無以威脅或恐嚇的方式
    來威脅你？）沒有，但該林榮坤來本公司仲介301、302標廢
    土工程是想來轉取仲介佣金未果，並非來圍標等語（參85年
    5月31日警詢筆錄，附於85年度偵字第13488號卷第87頁）。
    則依被害人丙○○所述，並無公訴人前揭所指以恐嚇圖取仲
    介佣金之行為；（三）觀諸共同被告被告嚴定祥於原審中之
    供述，其否認有參與此部分行為（參原審87年12月16日訊問
    筆錄，附於原審85年度訴字第2071號卷三）。而依共同被告
    林榮坤於原審之供述，亦稱只是前去向廠商介紹，並無恐嚇
    行為等語（參原審85年9月3日訊問筆錄，附於本院85年度感
    裁字第71號卷），另依證人林弘鐘於警詢中之陳述，亦未陳
    明有公訴人此部分所指恐嚇之事（參85年6月3日警詢筆錄，
    附於85年度偵字第13488號卷）。堪認此部分事證均無法證
    明有公訴人此部分所指之恐嚇取財行為。
六、末查，就前揭所指恐嚇被害人丁○○部分：（一）公訴人所
    引起訴法條雖僅為恐嚇取財未遂罪，惟依前揭公訴事實，業
    已載明竊佔之犯罪構成要件事實，故此部分審理之範圍，亦
    包括竊佔在內；（二）依被告於警詢中之供述：伊於85年元
    月份知道臺北市○○○路○段120巷3弄6號3樓法院拍賣的房
    屋前屋主有欠人錢，伊就叫阿坤前去處理，先佔住該法拍屋
    ，俟標得該法拍屋後，可以和屋主談價錢，至少可以獲得搬
    遷費等語（參85年6月3日警詢筆錄），另依共同案被告林榮
    坤與被告就此之電話譯文內容為：B（即被告）：地址是民
    權東路6段120巷3弄6號3樓，你去就是了，我們來處理；A（
    即林榮坤）：可以進去嗎，你們處理了嗎；A：房子找到了
    ，還不錯；A：要不要搬到內湖，在3樓，我鎖都換了；B（
    名「麗君」之人）：是法拍屋嘛，可以住嘛；A：對，可以
    住沒問題等語，堪認固有被告唆使林榮坤前去佔用該法拍屋
    ，企圖恐嚇取財；（三）惟依共同被告林榮坤之供述：甲○
    ○有叫伊去佔法拍屋，但伊並未前往等詞，核與被告所供：
    知道民權東路6段120巷3弄6號3樓房屋前屋主有欠人家錢，
    被法院拍賣，就叫「阿坤」即林榮坤先去佔住，嗣後可以與
    屋主談價錢，獲取搬運費，但有無處理成功並不清楚等節相
    符，而證人即被害人丁○○亦於警詢及原審審理中證稱：上
    開房屋是其於85年2月14日標得，從得標後都沒有碰到不良
    份子，只是聽說開標前曾有不良份子強佔準備勒索得標人，
    但因有警方前往處理，所以不良份子已經逃逸，也不知道房
    屋門鎖有無被換過等情（參偵字第13488號卷第99頁、原審
    卷第2071號卷(二)第141頁至第152頁），證人丁○○既未親自
    見聞有人強佔房屋之情節，自不能證明占有房屋之人為何人
    ，更不能證明被告有何竊佔犯行。另參諸被害人丁○○前揭
    警詢中之陳述，及於法院中之陳述：在伊尚未標得該房屋前
    有聽說有人佔用，不過伊85年初標得後去看時已經是空屋了
    ，（有關本件房屋點之事宜有無人打電話跟你要錢？）本件
    沒有等語（參原審86年12月18日訊問筆錄，附於原審86年度
    感更（一）字第27號卷），以及共同被告章志萍於警詢中之
    陳述、嚴定祥於原審之供述，均否認有佔用該房屋向拍定人
    強索搬遷費之行為。則公訴人前揭所舉事證，亦不足以證明
    有其上開所指之恐嚇取財行為。
七、綜上各點，並揆之上開法律規定以及最高法院判例意旨，應
    認本件不能證明被告犯罪，原審因之諭知被告無罪，尚無不
    合。檢察官人上訴意旨以：（一）關於被害人乙○○部分，
    證人李寶猜於警詢中陳稱：大山營造公司承包「秀岡山莊」
    工程第二區第2、3、4期整地計劃後，轉包給九三營造公司
    乙○○，乙○○需要押標金，乃於84年6月間，透過被告找
    伊投資1500萬元，嗣於84年底工程停頓，伊遂委託被告找乙
    ○○索回投資之本金，乙○○乃於85年5月27日出面簽約拋
    棄前項工程承包權，並讓渡與伊等語（參85年6月3日警詢筆
    錄，附於85年度偵字第13488號卷第78頁）。另被害人乙○
    ○於法院中陳述：被告及證人李寶猜找了許多黑道兄弟來找
    渠，渠不在公司時，聽說有人帶武器去渠公司，來人均稱係
    李寶猜及被告所委託等語（參原審86年度感更（一）字第27
    號卷所附87年1月9日訊問筆錄，原審85年度訴字第2071號卷
    九所附92年8月7日訊問筆錄）。依據證人李寶猜、乙○○之
    陳述，顯係證人李寶猜委託被告處理債務在先，被告同意代
    為處理後，轉委託共犯林榮坤向乙○○及其公司以恐嚇方式
    索討債務。衡情，應係被告及共犯林榮坤受託以恐嚇方式索
    討債務後，乙○○始於85年5月27日，立拋棄書承包權益。
    否則，乙○○依據上揭拋棄書之內容，已將前述工程無條件
    讓與證人李寶猜，已完成工程之部分利益全部歸屬證人李寶
    猜，而下游承包商（次承攬人）之債務仍由乙○○負擔，與
    證人李寶猜無關，日後工作完成後，證人李寶猜基於承攬人
    之地位，仍可請求業主返還前揭1500萬元押標金（參拋棄書
    內容，附於85年度偵字第13488號卷第84頁），乙○○與證
    人李寶猜間之債務糾紛，已經解決，被告與前述工程已無任
    何關聯性，又有何事後才恐嚇乙○○之必要？原審僅以乙○
    ○於案發十餘年後之96年7月4日原審準備程序中陳稱，「他
    們要來要這筆錢時，應該是86年的事情，是簽拋棄書隔了一
    年以後的事情」等語，率認雙方係依協議簽訂拋棄書，簽立
    拋棄書之後，始有為取回押標金之事而產生糾紛云云，於刑
    事訴訟法修正後仍於準備程序中調查證據已有不妥，而前揭
    理由亦與經驗法則有違；（二）關於竊佔臺北市內湖區○○
    ○路○段120巷3弄6號3樓房屋部分，按刑法第320條第2項之
    竊佔罪，為即成犯，於其竊佔行為完成時犯罪即成立，以後
    之繼續竊佔乃狀態之繼續，而非行為之繼續，最高法院66年
    台上字第3118號著有判例可資參照。原審判決認被告確有唆
    使共犯林榮坤前去佔用上揭法拍屋，而林榮坤亦有因此前去
    該屋並將該屋門鎖更換之行為。衡情，更換門鎖之用意，即
    在於霸佔上揭法拍屋，而強制執行法上所規範之不動產查封
    程序，已查封之不動產，以債務人為保管人者，債務人仍得
    為從來之管理或使用；由債務人以外之人保管者，執行法院
    得許債務人於必要範圍內管理或使用之（參強制執刑法第78
    條），故不動產雖經法院查封，除封閉不動產外，僅有限制
    債務人為移轉所有權登記之效果，債務人仍為所有權人，亦
    得為從來或必要範圍內之管理、使用，被告唆使共犯林榮坤
    更換門鎖之效果，實已完全妨害權利人之使用，難謂竊佔行
    為並未成立；且竊佔行為一經完成犯罪即已成立，與竊佔時
    間之久暫無關。詎原審以其行為短短不到1個月期間，即認
    未達繼續性之狀態而建立新的支配關係，而不成立犯罪，與
    法律規定及前述最高法院見解有違，其適用法則難謂妥適等
    語。經查，檢察官上訴理由所指之第一點，無未再提出積極
    證據以實其說，而原判決理由已經詳細說明本件公訴人所舉
    證據之證明尚未達到確信之程度，而有合理懷疑，復就其心
    證上理由予以闡述，敘明如何無從形成為有罪之確信，因而
    為無罪之判決，尚不得任何指摘其違法。至於上訴理由之第
    二點，原審理由所採「縱令林榮坤以前揭更換門鎖方式佔用
    該法拍屋，可認具有排他性，然其佔用後距離本件被害人丁
    ○○拍定取得前，短短不到1個月期間，且在此之前警方即
    曾前往處理，則是否已達繼續性之狀態而建立新的支配關係
    ，並非無疑」之見解，確與實務上認竊佔罪為即成犯見解有
    違，惟揆諸原判決就此部分之其他理由以及結論，仍係以此
    部分不能證明犯罪，而非基於被告所為不成立犯罪所作之判
    斷，是公訴人指摘原判決此部分理由之見解不當，固非無見
    ，惟其上訴請求撤銷原判決，則為無理由。綜之，本件上訴
    ，仍應認為無理由，爰予駁回。
據上論斷，應依刑事訴訟法第368條，判決如主文。
本案經檢察官羅松芳到庭執行職務。
中　　華　　民　　國　　96　　年　　11　　月　　21　　日
 　　　　　       刑事第二十庭  審判長法　官  楊貴雄
                                      法　官  林銓正
                                      法　官  鄧振球
以上正本證明與原本無異。
不得上訴。
                                      書記官  劉有志
中　　華　　民　　國　　96　　年　　11　　月　　21　　日
